最高法院刑事判決　　　　　　　　　　　　　　　九十一年度台上字第三九二一號
　　上　訴　人　臺灣高等法院臺南分院檢察署檢察官
　　被　　　告　甲○○
右上訴人因被告違反貪污治罪條例案件，不服臺灣高等法院臺南分院中華民國九十一
年五月七日第二審判決（九十一年度上訴字第一九七號，起訴案號：臺灣臺南地方法
院檢察署九十年度偵字第五七七八號），提起上訴，本院判決如左：
    主  文
原判決撤銷，發回臺灣高等法院臺南分院。
    理  由
本件原判決認定被告甲○○係行政院衛生署臺南醫院（改制前為臺灣省立臺南醫院，
下稱為臺南醫院）人事室工友，因臺南醫院於民國八十八年六月間遴用新進護士一批
，而院內人事室承辦任免工作之同仁離職、任免送審業務，暫由人事室主任李聖吉辦
理，由於業務繁重，李聖吉遂請被告協助審查新進護士之證件是否齊全，並代通知新
進護士辦理報到等相關事宜。適家住屏東縣麟洛鄉之新進護士張淇惠因欲參加八十八
年七月間舉辦之二年制技術學院聯合招生考試，乃在電話中向被告表示希望能延至八
十八年七月間再行報到，被告見有機可乘，竟意圖為自己不法之所有，於八十八年六
月二十三日晚上，打電話至張淇惠住宅，向張淇惠誆稱：如給付新臺幣（下同）二萬
元之活動費，可代為打點醫院內高層長官准許延至八十八年七月間再行報到。使張淇
惠陷於錯誤，要求其父張維發援助二萬元，張維發遂於當晚至住家附近提款機跨行提
領屏東縣麟洛鄉農會000000000000號帳戶內之現金二萬元後，交予張淇
惠。張淇惠即於八十八年六月二十四日上午，在母親邱貴珍陪同下至臺南醫院人事室
，由張淇惠將該二萬元放入資料袋內面交被告。惟被告得手後，並未打點院內長官准
許張淇惠延期報到。嗣因臺南醫院奉令改制，院方擬統一辦理任用送審，被告復於八
十八年六月二十五日以電話告知張淇惠稱：臺南醫院將於八十八年七月改制隸屬於行
政院衛生署，因為資格送審之原因，仍須於八十八年六月底前報到。至此張淇惠始知
受騙，但亦無可奈何只得於八十八年六月二十九日向臺南醫院報到就職（已於八十九
年八月三十一日離職），嗣臺南醫院政風室人員得知此事，移請法務部調查局臺南市
調查站（下稱臺南市調查站）調查等情，，因將第一審法院依檢察官起訴法條，論處
被告依據法令從事公務之人員利用職務上之機會詐欺取財罪刑之判決撤銷，變更檢察
官起訴法條，改判論處被告意圖為自己不法之所有，以詐術使人將本人之物交付罪刑
。
惟查：（一）貪污治罪條例第五條第一項第二款依法令從事公務之人員，利用職務上
之機會詐取財物罪，係以依據法令從事公務之人員，利用職務上之機會詐取財物為構
成要件。至於所謂「利用職務上之機會詐取財物」則係指因法律或命令賦予行為人以
一定之職務，而行為人竟利用此項職務上之機會，因勢乘便詐欺取財者而言。且不以
行為人原有此項職務及其職務上有最後決定權為限。被告及證人即臺南醫院人事室主
任李聖吉分別供稱：「（問：妳於人事室所負責之業務為何﹖）主要辦理本院人員公
、健保相關業務及公文發送、主任交辦事項等業務」、「我係負責護理科送交新進護
士人員之證件審查，遇資格符合但證件尚未齊之應聘人員，我亦會主動電話通知補送
證件」、「我之前並不在人事室，後來因主任叫我幫忙作公、勞保、清理之事、送公
文、主任交辦事項，我是以工代職，此案是主任交辦事項」、「他（指李聖吉）叫我
去通知護士六月底來報到，因為醫院要改敘，要我通知報到」（被告部分，見臺南市
高調查站卷、原審卷第二一頁、第二二頁、第四七頁）、「（問：甲○○當時在人事
室任職﹖）是，我交待工作要依規定做」（李聖吉部分，見偵查卷第二九頁），如若
無誤，似意指被告負責審查新進護士之證件是否齊全，並通知新進護士辦理報到等相
關事宜，係其任職之臺南醫院人事室主任李聖吉所委派，則李聖吉可否以命令授權被
告辦理上述職務﹖被告對李聖吉之指派，能否拒絕﹖關乎原無上開職務之被告承辦該
職務究係因長官以命令授權、抑或純屬私下幫忙性質及其利用通知新進護士張淇惠辦
理報到之機會，以要延期報到需打點、活動為詞，向張淇惠詐取財物，是否屬利用職
務上之機會，因勢乘便之詐欺取財行為﹖自應詳加剖析根究明白。（二）原判決以張
淇惠於臺南市調查站供稱：「該名女子（指向其詐欺活動費之人），年約四十餘歲，
五官明顯，似有原住民血統，皮膚黑黑的，身材瘦小」，與被告外貌符合，為不利於
被告之認定。惟就憑何證據資料為此認定，理由內則未說明，有理由不備之違誤。檢
察官上訴意旨指摘原判決違背法令，非無理由，應認原判決有撤銷發回更審之原因。
據上論結，應依刑事訴訟法第三百九十七條、第四百零一條，判決如主文。
中      華      民      國    九十一    年      七      月     十一     日
                              最高法院刑事第一庭
                                  審判長法官  施  文  仁
                                        法官  林  永  茂
                                        法官  蕭  仰  歸
                                        法官  洪  文  章
                                        法官  呂  永  福
      右正本證明與原本無異
                                              書  記  官
中      華      民      國    九十一    年      七      月    二十二    日
